最高法院刑事判決　　　　　　九十六年度台上字第三二四五號
上　訴　人　甲○○
上列上訴人因違反農會法案件，不服台灣高等法院中華民國九十
六年四月三日第二審更審判決（九十六年度上更(一)字第四一號，
起訴案號：台灣板橋地方法院檢察署九十年度偵字第一一三六一
號），提起上訴，本院判決如下：
    主  文
上訴駁回。
    理  由
按刑事訴訟法第三百七十七條規定，上訴於第三審法院，非以判
決違背法令為理由，不得為之。是提起第三審上訴，應以原判決
違背法令為理由，係屬法定要件。如果上訴理由狀並未依據卷內
訴訟資料，具體指摘原判決不適用何種法則或如何適用不當，或
所指摘原判決違法情事，顯與法律規定得為第三審上訴理由之違
法情形，不相適合時，均應認其上訴為違背法律上之程式，予以
駁回。本件原審經審理結果，認為上訴人甲○○違反農會法犯行
明確，因而撤銷第一審關於該部分所為科刑之判決，改判依想像
競合犯從一重仍論處上訴人於農會之選舉，以妨害名譽之非法方
法，妨害他人競選（累犯）罪刑，係以上訴人對渠於民國九十年
二月二十四日台北縣三重市農會理監事選舉期間，曾寄發載有指
摘乙○○「唯利是圖、行徑卑劣、一向不按法令規章行事」、「
一粒屎壞一鍋粥」、「必採以往一貫伎倆，大肆買票」等語之信
件予該農會具有理監事選舉權之代表葉德根等人之事實，已坦承
不諱，且據告訴人乙○○指訴甚詳，並經證人葉德根、張春長、
謝義華、李忠枝、汪正雄、楊錦標、陳甲南、張石雄、陳德仁、
李余發、游煥照、蔡茂藤、陳龍炎、葉祖清、林目等人於第一審
審理時證述屬實，復有該信函一件在卷足佐。並說明該信函所載
上開內容，客觀上已足使受信人理解意指乙○○平素行事，品德
卑劣，既有賄選素行，亦有賄選企圖。此人格上之攻訐及名譽之
貶損，自足以減損陳某在社會上人格評價，非不足以影響收信人
投票之傾向。而該信函內容，既未指出陳某平時作為，有何具體
違背法令規章之事，亦未指出其曾經如何買票賄選或將如何買票
賄選，乃屬空泛詆毀，自不得認係善意言論，更不符檢驗公眾人
物之意義。再該次農會理監事改選日期為九十年三月二日，乙○
○已當選會員代表，擬競選理事，上訴人於選舉日六天前致函有
選舉權之會員代表葉德根等十八人，文中先敘明「據聞三月二日
理監事選舉，有乙○○者欲參選理事」，其次為詆毀陳某之指摘
，足認渠係以誹謗之非法方法，意圖妨害陳某競選甚明，為其所
憑認定之依據及得心證之理由。並就上訴人否認有妨害陳某競選
犯意之辯詞，予以指駁。就形式上觀察，原判決要無採證認事違
背經驗法則、論理法則或理由不備等違背法令之情形。原判決於
論罪理由內係以上訴人所寄發，內載乙○○「唯利是圖、行徑卑
劣、一向不按法令規章行事」、「一粒屎壞一鍋粥」、「必採以
往一貫伎倆，大肆買票」之信函，並未指出陳某平時作為，有何
具體違背法令規章情事，亦未指出乙○○曾經如何買票賄選或將
如何買票賄選，乃認其係空泛詆毀陳某，不得認係善意言論。即
上訴人於偵查中亦坦承並無證據證明乙○○有買票情事，所稱其
行為卑劣，祇係形容詞而已，渠嗣於第一審及原審此次更審審理
亦稱所指陳某買票係渠臆測，並無證據等語。是上開論斷與原判
決嗣於不另為無罪諭知之理由內，針對上訴人於台北縣三重市溪
美攤販集中市場內所張貼、散發之通知公告指摘陳某「違法擴張
攤棚、逃漏稅捐、佔用公地強收租金、拒繳地租」等語，認所指
尚非全然無據，難認其主觀上具有誹謗惡意之論斷，二者尚無矛
盾。又辯護人於審判中得檢閱卷宗及證物並得抄錄或攝影，刑事
訴訟法第三十三條定有明文。此一規定依同法第三十八條及第二
百七十一條之一，於被告或自訴人之代理人及委任律師為告訴代
理人者準用之。是以得依上開規定檢閱卷宗、證物及抄錄或攝影
者，限於辯護人、被告或自訴人之代理人，及以律師為告訴代理
人者，並不及於被告、自訴人或告訴人本人。則上訴人於原審此
次更審未選任辯護人，乃自行具狀聲請閱卷，於法即屬無據，原
審未予准許，原無不合，要不能因之指原判決為違法。是上訴意
旨以上情指摘原判決違背法令，核與法律規定得為第三審上訴理
由之違法情形，不相適合。而其餘上訴意旨，則係就屬原審採證
認事職權之行使及原判決已說明事項，徒憑自己見解，漫事指摘
，且仍為單純事實之爭辯，均不能認係適法之第三審上訴理由。
依上揭說明，本件關於妨害農會選舉罪部分之上訴違背法律上之
程式，應予駁回。原判決認上訴人以一行為同時觸犯之刑法第三
百十條第二項加重誹謗罪，核屬刑事訴訟法第三百七十六條第一
款不得上訴第三審之罪，重罪即妨害農會選舉罪之上訴既不合法
，無從為實體之判決，則輕罪部分自亦無從適用審判不可分之原
則，併為實體上審判，亦應從程序上予以駁回。
據上論結，應依刑事訴訟法第三百九十五條前段，判決如主文。
中　　華　　民　　國　九十六　年　　六　　月　二十一　日
                      最高法院刑事第七庭
                          審判長法官  張　淳　淙
                                法官  劉　介　民
                                法官  張　春　福
                                法官  洪　昌　宏
                                法官  蔡　彩　貞
      本件正本證明與原本無異
                                      書  記  官
中　　華　　民　　國　九十六　年　　六　　月  二十七  日
                                                      Ｖ
